臺灣高等法院交通事件裁定　　　　　　100年度交抗字第209號
抗　告　人
即受處分人　張旭文
上列抗告人因違反道路交通管理處罰條例案件，不服臺灣士林地
方法院99年度交聲更字第17號，中華民國99年12月31日所為裁定
，提起抗告，本院裁定如下：
    主  文
抗告駁回。
    理  由
一、原處分意旨略以：受處分人於民國98年12月6日凌晨0時40分
    許，在臺北市○○路與民族西路口，未領有職業駕駛執照而
    駕駛車牌號碼5C-246號營業小客車（計程車）營業，為警查
    獲舉發「領有普通駕駛執照駕駛營業汽車營業」之違規，經
    原處分機關即臺北市交通事件裁決所依道路交通管理處罰條
    例第22條第1項第1款之規定，裁處受處分人罰鍰新臺幣（下
    同）1800元。
二、聲明異議意旨略以：系爭計程車係受處分人之子張志強所有
    ，受處分人因自己無汽車代步，遂向張志強借用系爭計程車
    外出辦事，舉發時並未載客，又因係夜間行車，依法必須開
    啟前大燈，以維行車安全，而系爭計程車之車頂燈與車前大
    燈電路系統係連結在一起，無法分別使用，只要開啟系爭計
    程車之車前大燈，系爭小客車之車頂燈即跟著亮起，此與營
    業無涉，況受處分人今年70多歲，體弱多病，也不可能深夜
    駕車營業，是受處分人並無攬客營業行為，原處分顯有違誤
    應予撤銷云云。
三、原裁定意旨略以：（一）受處分人固坦承於98年12月6日凌
    晨0時40分許，僅領有普通大客車駕駛執照，駕駛其子張志
    強所有之系爭計程車，在臺北市○○○路、承德路3段交岔
    路口處，與蔡明文騎乘之車牌號碼195-DDW號重型機車發生
    碰撞肇事，蔡明文因此死亡，肇事時系爭計程車之車頂燈係
    開啟等情屬實，惟矢口否認有何營業行為，辯稱：伊係因自
    己無汽車代步，遂向證人張志強借用系爭計程車外出辦事，
    舉發時並未載客，又因係夜間行車，依法必須開啟前大燈，
    以維行車安全，而系爭計程車之車頂燈與車前大燈電路系統
    係連結在一起，無法分別使用，只要開啟系爭計程車之車前
    大燈，系爭小客車之車頂燈即跟著亮起，此與營業無涉，況
    受處分人今年70多歲，體弱多病，也不可能深夜駕車營業，
    是受處分人並無攬客營業行為云云。（二）受處分人雖以前
    詞置辯，惟按道路交通管理處罰條例第22條第1項第1款所謂
    之「駕駛營業汽車營業」，主要之載客行為固不待言，即為
    載客所附隨之準備工作如攬客行為，亦屬之，而系爭計程車
    既有開亮有「全TAXI 國」字樣之車頂燈，依一般社會經驗
    ，此係駕駛人對外表示空車可以載客之意，是雖受處分人受
    舉發時系爭計程車上並無乘客，惟受處分人所為客觀上已構
    成招攬客人之營業外觀。受處分人復於原審審理時供稱：伊
    曾以駕駛營業小客車為業，而系爭計程車原來係伊駕駛營業
    之用，惟因伊年紀超過65歲後不能以此為業，遂過戶系爭計
    程車予伊子即證人張志強，而證人張志強雖已有一輛自用小
    客車且有職業駕照，但過戶前並未曾駕駛營業小客車為業，
    伊擔心工作不好找，仍過戶系爭計程車予證人張志強，使證
    人張志強有時可用以營業，又伊借用系爭計程車時，確曾因
    夜間車頂燈亮起，路上有人向伊招車，但伊就不載等語（原
    審更裁卷第17頁至19頁、第24至25頁參照）。另查證人即承
    辦員警林俊盈亦證稱：一般營業小客車的車頭燈跟車頂的計
    程車招示燈的開關不是同一個開關等語明確（原審更裁卷第
    22頁參照）。又受處分人曾因多次駕駛系爭計程車營業，查
    獲時雖未載客，但因亦遭監理機關以違反道路交通管理處罰
    條例第22條第1項第1款裁罰在案，並迭遭臺灣士林地方法院
    、本院均駁回其異議，此有臺灣高等法院被告前案紀錄表、
    臺灣士林地方法院98年度交聲字第365號、第876號、第877
    號裁定書，本院98年度交抗字第1641號、98年度交抗字第23
    46號、98年度交抗字第2356號裁定書等在卷可查，是受處分
    人應知悉僅駕車攬客亦屬營業行為，且應了解依一般社會經
    驗，營業小客車車頂燈亮起客觀上已構成招攬客人之營業外
    觀等情，復衡諸常理，證人即異議人之子張志強既有兩部車
    ，即不認受處分人所稱系爭計程車之車頂燈與車前大燈電路
    系統係連結在一起，開啟車前大燈時車頂燈即跟著亮一情非
    偽，受處分人竟捨前開自用小客車不借，卻反故意借用夜間
    車頂燈亮起構成營業外觀且有被舉發風險之系爭計程車，有
    違常情，況依一般經驗，一般營業小客車的車前大燈應與車
    頂燈可分開使用，是其所辯顯有可疑，受處分人主觀上應具
    營業意思。（三）查受處分人於99年度交聲字第669號案審
    理時雖供稱：伊當天（係肇事前1日之誤）晚上6、7點，從
    東陽街家裡出去辦事情，要去士林捷運站附近，送衣服給朋
    友，後來車子快到士林捷運站約晚上8點多時出毛病，溫度
    過高，伊就為車子加水，之後等了約2、30分鐘，再將車子
    開往三重忠孝橋，開到過圳街要找保養廠，但伊到保養廠時
    已經晚上8點多，保養廠已經關門，伊就開車回來，沿途為
    了要加水，走走停停，回程就在民族西路與承德路口處發生
    車禍云云（99年度交聲字第669號卷第44頁反面至45頁反面
    ）。至原審審理時則稱：伊下忠孝橋後可能過10分鐘左後到
    位於三重過圳街的保養廠，雖然從忠孝橋往民權西路、承德
    路口開車僅約15至20幾分鐘，但因返回時則車子要加水，一
    停要40分鐘云云（原審更裁卷第20頁）。惟受處分人前於上
    開交通事故案件之警詢時即已供承：「因車輛5C-246號於車
    廠修理好，我要將車輛開回家中」（99年度交聲字第669號
    卷第27頁參照），另於員警於案發現場查訪之交通事故談話
    中則亦為與前開警詢一致之陳述稱：「我22時30分左右到三
    重市○○街維修廠，向不知名李先生取車，駕車欲回家」等
    語，有交通事故談話紀錄表1紙可按（99年度交聲字第669號
    卷第31頁正面參照），此核與證人林俊盈於原審調查時證述
    受處分人當時係表示伊於10時30分已去修車廠取完車要回家
    等語相符（原審更裁卷第21頁參照），且由受處分人於本件
    交通事故案發當時顯係記憶猶新、未受污染，亦較無事後飾
    詞圖卸之虞，自較原審審理時所述為可信，由是堪認本件受
    處分人前已於前（5）日晚上10時30分即由臺北縣三重市○
    ○街之某修車廠處取得已修好之系爭計程車，並無受處分人
    所辯車輛障礙之情狀，惟嗣本件交通事故發生時間98年12月
    6 日凌晨0時40分止，受處分人仍駕駛系爭計程車在外長達2
    小時又10分鐘，扣除證人林俊盈於原審調查時所證述之由三
    重市○○街行至本件交通事故案發地點最近距離為從忠孝橋
    下來，下南京西路走環河北路右轉，依當時車流狀況因係半
    夜較無車輛之情形，約要「20幾分鐘」（原審更裁卷第22至
    23頁參照）之時間後，受處分人仍有長達約1小時又50分鐘
    之時間駕駛系爭計程車在外，參以系爭計程車攬客燈係呈現
    亮起之狀態，顯見受處分人該段時間係開啟系爭計程車車頂
    燈為攬客營業行為。受處分人辯稱其車輛故障，走走停停，
    係要找修車廠云云，顯係臨訟編造之虛詞，未可採取。（四
    ）受處分人雖罹患有兩膝退化性關節炎、左肩夾擊症候群併
    旋轉肌腱斷裂等疾病，有臺大醫院、臺北榮民總醫院出具之
    診斷證明書各1份在卷可考，惟據受處分人既如前述自承，
    其自98年12月5日晚間6、7時許即已駕車外出，至98年12月6
    日凌晨0時40分肇事為止，前後達數小時之久，且受處分人
    於98年間曾有多次違規攬客營業，遭監理機關裁罰之事實，
    足見受處分人上開病症，並未影響其駕車，其所辯：伊年老
    多病，無法深夜駕車營業云云，顯屬卸責之詞，洵無可採。
    綜上所述，原處分機關認為受處分人違規事實明確，爰依道
    路交通管理處罰條例第22條第1項第1款之規定，裁處1,800
    元之罰鍰，並無不當，從而本件異議為無理由，應予駁回。
四、抗告意旨略以：法院受理交通事件，準用刑事訴訟法之規定
    ，是刑事訴訟法第154條第2項「犯罪事實應依證據認定之，
    無證據不得認定其犯罪事實」及最高法院40年台上字第86號
    判例揭示「事實之認定，應憑證據，如未能發現相當證據，
    或證據不足以證明，自不能以推測或擬制之方法，為裁判基
    礎」之旨，於審理行為人違反道路交通管理處罰條例案件時
    ，有其適用。如原處分機關所認定之行為人違規事實仍有合
    理之懷疑，而無法確信行為人確有違反道路交通管理處罰條
    例時，依罪疑唯輕原則，應為抗告人有利之認定。案發時抗
    告人所駕駛之上開小客車，車頂燈與前大燈電路係連結在一
    起，無法分別使用，案發時是夜間行車，依法必須開啟前大
    燈，以維行車安全，只要開啟上開小客車之前大燈，上開小
    客車之車頂燈即跟著亮，與營業無涉。原裁定卻以各種不同
    事證，臆測案發時抗告人駕駛上開小客車違規營業，顯不合
    法。原裁定理由不足以證明抗告人有營業行為，卻謂事證明
    確，顯有違誤，請依法撤銷原裁定，更為適當之裁定云云。
五、本院查：
  (一)按汽車駕駛人，領有普通駕駛執照，駕駛營業汽車營業者，
    處新臺幣1800元以上3600元以下罰鍰，並禁止其駕駛，道路
    交通管理處罰條例第22條第1項第1款定有明文。本件抗告人
    僅領有普通駕駛執照，卻於上揭時、地駕駛上開營業小客車
    肇事等情，為抗告人所不爭，並有道路交通事故調查報告表
    （一）、（二）、道路交通事故現場圖、道路交通事故補充
    資料表、交通事故談話紀錄表、普通大客車駕駛執照影本、
    上開營業小客車行車執照影本及保險證影本、肇事現場及車
    損照片在卷可稽（見99年度交聲字第669號案卷第28頁至第
    35頁），堪認抗告人確有於上揭時、地，領有普通駕駛執照
    ，並駕駛營業汽車之行為。
  (二)再按交通勤務警察或依法令執行交通稽查任務人員，開單舉
    發違反道路交通管理處罰條例所列之違規事實，經公路主管
    機關或警察機關所為之裁決處罰，本質上為行政處分，係公
    務員基於職務上權力，依法就特定之具體事件所為，並具有
    公法上效果之單方行政行為。而根據公務員為公法上行為具
    有公信力之原則，該行政處分當可被推定為真正，且其據以
    依法處分之事實認定，亦應可推定為正確無誤，故本此公信
    原則，立法者乃賦予行政機關違反道路交通事件統一裁罰基
    準及處理細則等相關規定，使交通勤務警察或依法令執行交
    通稽查任務人員得當機處分，以達成維護交通秩序及公共安
    全之行政目的。從而，交通違規行政爭訟之舉證責任原理，
    應與民事訴訟之舉證責任原理相類似，亦即基本上應就行政
    機關與人民所各自主張有利於己之事實，分配其應盡之舉證
    責任，此觀諸行政訴訟法第136條規定，行政訴訟程序準用
    民事訴訟法第277條舉證責任分配原則之立法意旨，即可明
    瞭。依卷附肇事現場及車損照片顯示（見99年度交聲字第66
    9號案卷第31頁至第33頁），抗告人所駕駛上開營業小客車
    ，於肇事時確有開亮「全TAXI國」字樣之車頂營業燈。而抗
    告人所駕駛上開營業小客車車頂燈亮起，即表示空車之意，
    已足使乘客知悉上開營業小客車為空車而可搭載客人，抗告
    人雖抗辯其所駕駛上開營業小客車之車頂燈與車前大燈電路
    系統係連結在一起，車頂燈亮與營業無關云云，惟抗告人曾
    於97年12月21日、98年5月9日因駕駛上開營業小客車營業，
    遭警攔停時雖未載客，惟均有車頂營業燈亮起之情形，並遭
    監理機關依道路交通管理處罰條例第22條第1項第1款之規定
    裁罰，且迭遭臺灣士林地方法院駁回其異議及本院駁回其抗
    告在案，此有本院被告前案紀錄表、本院98年度交抗字第16
    41號裁定書，及本院98年度交抗字第2346號、98年度交抗字
    第2356號裁定書等在卷可稽（見本院99年度交抗字第1646號
    案卷第22頁至第28頁），則抗告人前已因駕駛上開營業小客
    車時車頂營業燈亮起，迭遭舉發領有普通駕駛執照駕駛營業
    汽車營業之違規，參諸抗告人既曾以駕駛營業小客車為業等
    情，亦據抗告人陳明在卷（見原審更裁卷第17頁至第18頁）
    ，足見抗告人就其駕駛計程車亮營業燈，即足對乘客形成一
    種該車係在營業狀態之表示，自難諉為不知，抗告人果若欲
    偶將該營業小客車作為非營業使用駕駛，自當將該營業小客
    車頭燈與營業燈並連之設計除去，以免造成抗告人係駕駛計
    程車營業之誤會或因此遭警誤認舉發，然抗告人捨此不為，
    仍故意於夜間使用車頂燈亮起構成營業外觀且有被舉發風險
    之上開營業小客車，若謂抗告人並無營業載客之意，孰能置
    信？凡此均足徵抗告人於上開時、地係駕駛上開營業小客車
    營業，抗告人所辯其未於上揭時、地駕駛上開營業小客車營
    業乙節，顯不足採。
六、綜上，抗告人確有於上揭時、地領有普通駕駛執照駕駛營業
    汽車營業之違規行為。原審認原處分機關依道路交通管理處
    罰條例第22條第1項第1款之規定，裁處1,800元之罰鍰，於
    法尚無不合，因而裁定駁回抗告人之異議，本院核其認事用
    法並無違誤，本件抗告人仍執前詞提起抗告，顯無理由，應
    予駁回。
據上論斷，應依道路交通管理處罰條例第89條，道路交通事件處
理辦法第25條，刑事訴訟法第412條，裁定如主文。
中    華    民    國   100    年    2     月    25    日
                  刑事第二十庭審判長  法  官  周盈文
                                      法  官  詹駿鴻
                                      法  官  林海祥
以上正本證明與原本無異。
不得再抗告。
                                      書記官  林敬傑
中    華    民    國   100    年    2     月    25    日